【裁判字號】    98,簡上,166
【裁判日期】    981225
【裁判案由】    撤銷買賣行為等
【裁判全文】
臺灣臺中地方法院民事判決             98年度簡上字第166號
上  訴  人  聯邦商業銀行股份有限公司
法定代理人  甲○○
訴訟代理人  乙○○
            丙○○
            己○○
被 上 訴人  戊○○
            丁○○
上  一  人
訴訟代理人  庚○○○
上當事人間請求撤銷買賣行為等事件，上訴人對於民國98年5月
27日本院台中簡易庭98年度中簡字第903號第一審判決提起上訴
，本院於98年12月11日言詞辯論終結，判決如下：
    主      文
上訴及追加之訴均駁回。
第二審訴訟費用（含追加之訴）由上訴人負擔。
    事實及理由
壹、程序方面：
    按在第二審為訴之變更或追加，非經他造同意，不得為之。
    但民事訴訟法第255條第1項第2款至第6款情形，不在此限。
    又請求之基礎事實同一者，縱於訴狀送達後，原告仍得將原
    訴變更或追加他訴，無須得被告同意，此觀民事訴訟法第44
    6條第1項、第255條第1項第2款規定自明。且依民事訴訟法
    第436條之1第3項規定，上開規定於簡易程序之上訴程序亦
    有準用。原告於第二審為訴之追加，苟其請求之基礎事實同
    一者，即非法所不許。所謂請求之基礎事實同一，係指變更
    或追加之訴與原訴之主要爭點有其共同性，各請求利益之主
    張在社會生活上可認為同一或關連，而就原請求之訴訟及證
    據資料，於審理繼續進行在相當程度範圍內具有同一性或一
    體性，得期待於後請求之審理予以利用，俾先後兩請求在同
    一程序得加以解決，避免重複審理，進而為統一解決紛爭者
    ，即屬之（最高法院90年度台抗字第2號裁判參照）。查本
    件上訴人於原審主張依民法第244條規定行使撤銷權，聲明
    請求被上訴人間就系爭不動產所為之買賣行為及所有權移轉
    登記行為應予撤銷，及被上訴人丁○○應將系爭不動產於94
    年6月6日以買賣為原因所為之所有權移轉登記塗銷；嗣於本
    件第二審程序追加依民法第87條第1項規定，主張被上訴人
    間就系爭不動產所為之買賣行為及所有權移轉登記行為為通
    謀虛偽意思表示，應屬無效，並先位聲明：確認被上訴人間
    就系爭不動產之買賣行為及物權行為均不存在，及被上訴人
    丁○○應將系爭不動產於94年6月6日以買賣為原因所為之所
    有權移轉登記塗銷；另備位聲明：被上訴人間就系爭不動產
    所為之買賣行為及所有權移轉登記行為應予撤銷，及被上訴
    人丁○○應將系爭不動產於94年6月6日以買賣為原因所為之
    所有權移轉登記塗銷，可認屬社會生活上關連之紛爭，其請
    求之基礎事實同一者，合於首揭規定，其訴之追加自應准許
    ，自毋庸得被上訴人之同意自得為之，合先敘明。
貳、兩造之主張：
一、上訴人起訴主張：
  (一)被上訴人戊○○前於91年間向上訴人銀行申請信用卡，迄至
    94年9月22日止，積欠上訴人信用卡消費款新台幣（下同）
    292,583元，業據起訴經台灣高雄地方法院判決確定（94年
    度雄簡字第7722號）。詎上訴人嗣後發現被上訴人戊○○已
    於96年6月6日將其所有坐落台中縣大里市○○段45及44地號
    土地及其上1039建號建物（即門牌號碼：台中縣大里市○○
    路○段846巷17號（以下合稱系爭不動產）之所有權以買賣為
    原因，移轉登記於其弟即被上訴人丁○○，致被上訴人戊○○無能力清償上開消費款債務，而害及上訴人之上揭債權。
  (二)依被上訴戊○○向上訴人申辦信用卡之申請書筆跡顯示，系
    爭不動產買賣契約書應非被上訴人戊○○書立，買賣契約既
    非被上訴人戊○○書立親簽，亦無授權他人代理簽立之情事
    ，自非出於當事人之真意所為。且以被上訴人丁○○名義自
    寶華銀行匯至被上訴人戊○○富邦北台中分行帳戶之55萬元
    ，並非自被上訴人丁○○之寶華銀行帳戶內所提領轉出，自
    無從證明該款項確為被上訴人丁○○所提供作為買賣系爭不
    動產之款項。又觀諸寶華銀行帳戶之資料，並無法看出被上
    訴人母親每月提領代繳房貸款項之跡象，且如果該帳戶確實
    由被上訴人母親所使用管理，並代為繳交房貸款項，何以被
    上訴人丁○○於95年6月2日及96年11月21日由大陸匯回給其
    母之扶養費、房貸款不直接匯至其寶華銀行帳戶內？而需假
    其兄即訴外人陳文皇台灣銀行之帳戶匯款？且依訴外人陳文
    皇之台灣銀行帳戶顯示，其於收到被上訴人丁○○自大陸匯
    回之款項後隨即提領，依被上訴人所述，該款項理應交給被
    上訴人之母庚○○○，惟依寶華銀行帳戶資料，全然看不出
    庚○○○於95年6月2日、96年11月21日後有收受該二筆金額
    之記錄。再者，依中國信託商業銀行所提供之資料所示，系
    爭不動產之貸款僅94年6月21日一筆由寶華銀行匯款人丁○○匯入4,300元還款，其餘房貸款項，由被上訴人提出及鈞
    院調閱之相關資料，全然看不出係被上訴人丁○○所繳納。
    又被上訴人於98年9月30日答辯理由貳第四項謂：「被上訴
    人戊○○收受丁○○的房屋頭期款55萬元是將之交給友人胡
    敦傑代為投資希望能賺錢來還銀行的債務……；被上訴人戊○○因被人倒債無錢生活，於94年5月24日將國泰人壽婦女
    險保單解約取得190,409元（被上訴人似誤載為190,370元）
    ，若賣掉系爭房屋後有錢了為何要解約繳款多年的保單拿現
    金」，更可見被上訴人戊○○之意識裏根本就無賣掉系爭不
    動產之意思。又被上訴人戊○○於鈞院98年10月7日庭訊時
    曾表示：「……因為我有精神疾病，常會亂花錢，醫生建議
    我把錢交給別人保管，我才會轉給我弟弟丁○○保管……」
    等語，若非二人關係密切、互信基礎良好，被上訴人戊○○
    豈有捨其他兄弟姊妹而將大筆資金交付被上訴人丁○○保管
    之理，由此更可看出，被上訴人丁○○幫被上訴人戊○○脫
    產逃避債權人追償並非不無可能，是被上訴人間就系爭不動
    產之買賣應為通謀虛偽意思表示而無效。
  (三)若鈞院認上開先位主張為無理由，則上訴人主張依民法第
    244條之規定撤銷被上訴人間之買賣法律關係：
    1.被上訴人間係無償行為：
      依遺產及贈與稅法第5條第6款前段所規定，被上訴人2人
      為旁系二親等之血親，其間之買賣行為應以贈與論，而屬
      無償行為。又本件雖有以被上訴人丁○○名義自寶華銀行
      匯至被上訴人戊○○富邦北台中分行帳戶之55萬元之匯款
      單影本，惟該金額並非自被上訴人丁○○寶華銀行帳戶內
      提領轉出，無從證明該款確為被上訴人丁○○所提供，其
      後之貸款可看出者亦僅一筆4,300元為被上訴人丁○○代
      為繳納，再者，被上訴人戊○○其後匯回丁○○寶華銀行
      帳戶之金額更高達1,129,906元，即便該55萬確為被上訴
      人丁○○提供，惟前後資金相抵後，本件買賣被上訴人戊○○並未受有對價，即被上訴人間以「買賣」之名，行「
      贈與」之實，上訴人自得依民法第244條第1、4項之規定
      ，請求撤銷被上訴人間之無償行為。
    2.縱上訴人間為有償行為，惟：
      (1)被上訴人間就系爭不動產進行買賣行為同時，被上訴人
        戊○○又向被上訴人丁○○承租系爭不動產內之一間房
        間，若言如此大費周章簽訂賣屋及租屋二份契約，而被
        上訴人丁○○不知戊○○有欠債情事，殊令人難以信服
        。被上訴人戊○○於鈞院98年10月7日庭訊時曾表示：
        「……因為我有精神疾病，常會亂花錢，醫生建議我把
        錢交給別人保管，我才會轉給我弟弟丁○○保管……」
        ，被上訴人戊○○將保險理賠金匯款到被上訴人丁○○
        之寶華銀行帳戶內，足見被上訴人2人關係密切，互相
        信賴，被上訴人丁○○應該非常了解被上訴人戊○○之
        財務狀況及資金往來情況。
      (2)即便以被上訴人丁○○名義自寶華銀行之匯款55萬確為
        丁○○所提供，且不論被上訴人戊○○確有匯款回被上
        訴人丁○○帳號乙情，則本件可看出之雙方之買賣價金
        亦僅55萬4千3百元，以其姊弟情誼，原難期雙方之買賣
        價金會與市價相當，然以顯低於市價之金額進行交易，
        而被上訴人丁○○亦知情者，上訴人自得依民法第244
        條第2、4項之規定訴請撤銷被上訴人間之債權及物權行
        為。
  (四)並聲明：
    1.先位聲明：(1)確認被上訴人間就系爭不動產之買賣行為及
      物權行為均不存在。(2)被上訴人丁○○應將系爭不動產於
      94年6月6日以買賣為原因所為之所有權移轉登記塗銷。
    2.備位聲明：(1)被上訴人間就系爭不動產所為之買賣行為及
      所有權移轉登記行為應予撤銷。(2)被上訴人丁○○應將系
      爭不動產於94年6月6日以買賣為原因所為之所有權移轉登
      記塗銷。
二、被上訴人2人則以：
  (一)系爭不動產買賣契約係被上訴人戊○○親自簽名並蓋印章，
    且被上訴人丁○○確實於94年5月6日匯款55萬元予被上訴人
    戊○○，並承受系爭不動產貸款餘額198萬元，因被上訴人
    丁○○無法辦理轉貸，且長年居住於大陸，該貸款資金始由
    被上訴人丁○○久久自大陸匯款到其兄即訴外人陳文皇之台
    灣銀行帳戶內，再由訴外人陳文皇提領現金予其母庚○○○
    ，繳交房貸之相關事務均委託其母即庚○○○代為繳納，寶
    華銀行帳戶自94年5月以後均是由其母庚○○○保管使用。
    而被上訴人戊○○向被上訴人丁○○承租系爭不動產中之一
    個房間，並將每月租金6,000元交給其母庚○○○收受，亦
    是由其母庚○○○再將該租金幫被上訴人丁○○繳房貸利息
    ，是被上訴人間系爭不動產所為所有權移轉及物權行為並非
    虛偽。
  (二)被上訴人戊○○已收受被上訴人丁○○給付之55萬元，並將
    之全數交由訴外人胡敦傑代為投資希望獲利，而96年開始被
    上訴人戊○○因精神疾病多次住院長達1年多，經醫師叮囑
    被上訴人戊○○因躁鬱症會胡亂花錢、情緒無法控制，故由
    其母庚○○○代為管理領得之理賠保險金，此款項並非作為
    其母代繳被上訴人戊○○房屋貸款之用。
  (三)上訴人戊○○係於94年12月30日始經高雄地方法院判決確定
    ，而系爭不動產辦理所有權移轉登記當時為94年6月6日，被
    上訴人丁○○尚無從知悉被上訴人戊○○之財務狀況，縱被
    上訴人戊○○移轉系爭不動產之行為害及上訴人債權，然上
    訴人無從證明被上訴人丁○○對於移轉系爭不動產所有權登
    記之行為害及債權之事已為知情，是上訴人無從行使民法第
    244條之撤銷權，故上訴人之請求為無理由等語，資以抗辯
    。並均答辯聲明：上訴駁回。
參、本件經兩造整理並協議簡化爭點如下：
一、兩造不爭執之事實（本院採為判決之基礎）：
  (一)被上訴人戊○○前於91年間向上訴人銀行申請信用卡，迄至
    94年9月22日止，積欠上訴人信用卡消費款292,583元，經上
    訴人起訴後經台灣高雄地方法院以94年度雄簡字第7722號判
    決確定在案（見原審卷第4-5頁）。
  (二)被上訴人戊○○於94年6月6日將其所有坐落台中縣大里市○○段45及44地號土地及其上1039建號建物（即門牌號碼：台
    中縣大里市○○路○段846巷17號）（以下合稱系爭不動產）
    之所有權以買賣為原因，移轉登記於其弟即被上訴人丁○○
    名下。依系爭不動產之登記謄本所示，系爭不動產移轉之發
    生原因日期為94年5月9日，並於94年6月3日送件辦理移轉登
    記手續（見原審卷第6-13頁）。
  (三)於94年5月6日曾以匯款人即被上訴人丁○○名義於寶華商業
    銀行民權分行以現金匯款55萬元至被上訴人戊○○設於台北
    富邦商業銀行北台中分行之帳戶內，並於該匯出匯款回條聯
    附言（用途）欄記載「房貸頭期款」等字（見原審卷第35頁
    ）。
  (四)自94年6月1日起至98年8月31日止用以償還中國信託銀行之
    系爭不動產之房貸金額中，僅於94年6月21日由寶華銀行匯
    款人丁○○匯入4,300元還款，其餘款項均為現金還款（見
    二審卷第78頁）。
  (五)被上訴人丁○○分別於95年6月2日、96年11月21日由大陸之
    中國銀行匯款415,195元、199,126元至其兄陳文皇臺灣銀行
    中屏分行之帳戶內（見二審卷第109-116頁）。
  (六)被上訴人戊○○曾於96年6月至97年9月間陸續申請保險金理
    賠，保險金並陸續於96年8月至97年11月間入帳至被上訴人
    戊○○之華南商業銀行屏東分行之帳戶內（見二審卷第155-
    176頁）。
  (七)被上訴人戊○○曾於96年10月8日至97年11月14日間共匯款
    （保險理賠金）1,129,906元至被上訴人丁○○寶華銀行帳
    戶（見二審卷第67-70頁）。
二、兩造爭執之事項：
  (一)上訴人於98年10月7日二審準備程序時，追加先位聲明（即
    請求確認被上訴人2人間就系爭不動產之買賣行為及物權行
    為均不存在，及被上訴人丁○○應將系爭不動產所為之所有
    權移轉登記予以塗銷）是否合法？
  (二)若上開追加之訴為合法，則被上訴人間就系爭不動產之買賣
    行為及物權行為是否虛偽不存在？
  (三)上訴人另主張依民法第244條之規定撤銷被上訴人間之買賣
    行為及物權行為，有無理由？被上訴人丁○○是否知悉被上
    訴人戊○○之債務狀況？
    1.上訴人主張：
      (1)被上訴人間係無償行為：
        本件買賣，被上訴人戊○○並未受有對價。即該二人以
        「買賣」之名，行「贈與」之實，上訴人自得依民法第
        244條第1、4項之規定，請求撤銷被上訴人間之無償行
        為。
      (2)縱上訴人間為有償行為，惟：
        本件可看出之雙方之實際買賣價金僅為55萬4千3百元，
        以其姊弟情誼，原難期雙方之買賣價金會與市價相當，
        然以顯低於市價之金額進行交易，而被上訴人丁○○亦
        知悉被上訴人戊○○之財務狀況，上訴人自得依民法第
        244條第2、4項之規定訴請撤銷被上訴人2人間之債權行
        為及物權行為。
    2.被上訴人抗辯：
      被上訴人戊○○已收受被上訴人丁○○給付之55萬元，並
      將之全數交由訴外人胡敦傑代為投資希望獲利，被上訴人
      丁○○並承受系爭不動產貸款餘額198萬元。另被上訴人
      丁○○寶華銀行之帳戶皆是其母庚○○○在保管使用，被
      上訴人丁○○並不知悉被上訴人戊○○之財務狀況。
肆、本院之判斷
一、先位之訴部分：
    上訴人主張：被上訴人間就系爭不動產之買賣應為通謀虛偽
    意思表示而無效等語；惟為被上訴人所否認，並辯稱：系爭
    不動產買賣契約係被上訴人戊○○親自簽名並蓋印章，且被
    上訴人丁○○確實於94年5月6日匯款55萬元予被上訴人戊○○，並承受系爭不動產貸款餘額198萬元等語。說明如下：
  (一)按確認之訴非原告有即受確認判決之法律上利益者，不得提
    起。所謂即受確認判決之法律上利益，係指法律關係之存否
    不明確，原告主觀上認其在法律上之地位有不安之狀態存在
    ，且此種不安之狀態，能以確認判決將之除去者而言（最高
    法院52年台上字第1240號判例意旨參照）。本件兩造就被上
    訴人間買賣系爭不動產之債權行為及物權行為是否合法有效
    ，存有爭執，上訴人對此不安狀態，自得以確認判決加以確
    定，揆諸前開判例意旨，是上訴人就被上訴人間買賣系爭不
    動產之債權行為及物權行為是否合法有效，自有確認利益。
  (二)按表意人與相對人通謀而為虛偽意思表示者，其意思表示無
    效。但不得以其無效對抗善意第三人。民法第87條第1項定
    有明文。次按所謂通謀為虛偽意思表示，乃指表意人與相對
    人互相故意為非真意之表示而言，故相對人不僅須知表意人
    非真意，並須就表意人非真意之表示相與為非真意之合意，
    始為相當，若僅一方無欲為其意思表示所拘束之意，而表示
    與真意不符之意思者，尚不能指為通謀而為虛偽意思表示。
    復按第三人主張表意人與相對人通謀而為虛偽意思表示者，
    該第三人應負舉證之責。最高法院亦分別著有62年台上字第
    316號判例及48年台上字第29號判例可資參照。
  (三)依被上訴人所提出之系爭不動產買賣契約書影本所示，系爭
    不動產買賣契約書係被上訴人2人於94年5月6日所簽訂，雙
    方約定系爭不動產之買賣價金為253萬元，於簽約時被上訴
    人丁○○應給付55萬元予被上訴人戊○○作為定金，且被上
    訴人丁○○須承受系爭不動產之抵押貸款等情，此有系爭不
    動產買賣契約書影本1份在卷足憑。再者，於94年5月6日曾
    以匯款人即被上訴人丁○○名義於寶華商業銀行民權分行以
    現金匯款55萬元至被上訴人戊○○設於台北富邦商業銀行北
    台中分行之帳戶內，並於該匯出匯款回條聯附言（用途）欄
    記載「房貸頭期款」等字乙節，前已認定，可見被上訴人丁○○於簽約當天確有以其名義匯款55萬元予被上訴人戊○○
    ，應可認被上訴人丁○○確已履行系爭買賣契約書第2條第1
    款給付定金之約定。另自94年6月1日起至98年8月31日止用
    以償還中國信託銀行之系爭不動產之房貸金額中，僅於94年
    6月21日由寶華銀行匯款人丁○○匯入4,300元還款，其餘款
    項均為現金還款乙情，前亦認定，益見被上訴人丁○○確曾
    於94年6月21日匯款4,300元至被上訴人戊○○就中國信託銀
    行之房貸還款帳戶內，且系爭不動產之抵押貸款迄今仍經按
    期還款，亦可認被上訴人丁○○確已履行系爭買賣契約書第
    2條第3款承受系爭不動產之抵押貸款之約定。又被上訴人戊○○亦旋於94年6月3日送件辦理系爭不動產之所有權移轉登
    記手續，前亦認定。衡諸上開被上訴人2人間就系爭不動產
    之買賣、付款及辦理過戶手續等過程，尚未違反一般情理。
  (四)雖上訴人主張：以被上訴人丁○○名義自寶華銀行匯至被上
    訴人戊○○富邦北台中分行帳戶之55萬元，並非自被上訴人
    丁○○之寶華銀行帳戶內所提領轉出，自無從證明該款項確
    為被上訴人丁○○所提供作為買賣系爭不動產之款項。又觀
    諸寶華銀行帳戶之資料，並無法看出被上訴人母親每月提領
    代繳房貸款項之跡象，且如果該帳戶確實由被上訴人母親所
    使用管理，並代為繳交房貸款項，何以被上訴人丁○○於95
    年6月2日及96年11月21日由大陸匯回給其母之扶養費、房貸
    款不直接匯至其寶華銀行帳戶內？而需假其兄即訴外人陳文
    皇台灣銀行之帳戶匯款？且依訴外人陳文皇之台灣銀行帳戶
    顯示，其於收到被上訴人丁○○自大陸匯回之款項後隨即提
    領，依被上訴人所述，該款項理應交給被上訴人之母庚○○○，惟依寶華銀行帳戶資料，全然看不出庚○○○於95年6
    月2日、96年11月21日後有收受該二筆金額之記錄。再者，
    依中國信託商業銀行所提供之資料所示，系爭不動產之貸款
    僅94年6月21日一筆由寶華銀行匯款人丁○○匯入4,300元還
    款，其餘房貸款項，由被上訴人提出及鈞院調閱之相關資料
    ，全然看不出係被上訴人丁○○所繳納等語。然查：被上訴
    人固未說明以被上訴人丁○○名義於94年5月6日所匯予被上
    訴人戊○○之55萬元，其資金來源為何；惟被上訴人既已提
    出該匯出匯款回條影本資以證明曾以被上訴人丁○○名義於
    94年5月6日匯款55萬元予被上訴人戊○○帳戶，即難遽認被
    上訴人間給付55萬元定金部分有何虛偽不實之處。再者，被
    上訴人丁○○有權決定如何運用資金，自不得僅因系爭房貸
    大部分均為現金還款，且自被上訴人丁○○寶華銀行帳戶明
    細，無法看出有每月提領款項還款之紀錄，即遽認被上訴人
    丁○○有承受系爭房貸餘額部分有何虛偽不實之處。又被上
    訴人固主張：被上訴人戊○○於出售系爭不動產予被上訴人
    丁○○後，復向被上訴人丁○○承租其中一間房間，繼續住
    在系爭房屋；被上訴人戊○○於取得系爭房屋頭期款55萬元
    後，係交給友人胡敦傑代為投資；及被上訴人戊○○曾將保
    險理賠金轉給丁○○保管等語，然亦無法據此率爾推論被上
    訴人間之買賣係雙方通謀而為虛偽之意思表示。倘上訴人仍
    認被上訴人間之買賣有何虛偽不實之處，即應由上訴人就此
    負舉證責任。而上訴人迄今仍無法提出其他有利之證據以實
    其說，是上訴人主張被上訴人間買賣系爭房地，係通謀而為
    虛偽意思表示，依民法第87條規定，應屬無效云云，委無足
    取。
  (五)從而，上訴人於追加之先位之訴，請求(1)確認被上訴人間就
    系爭不動產之買賣行為及物權行為均不存在；(2)被上訴人丁○○應將系爭不動產於94年6月6日以買賣為原因所為之所有
    權移轉登記塗銷，為無理由。又上訴人先位之訴既無理由，
    本院自應就備位之訴予以審理，附此敘明。
二、備位之訴部分：
    上訴人主張：被上訴人間以「買賣」之名，行「贈與」之實
    ，上訴人自得依民法第244條第1、4項之規定，請求撤銷被
    上訴人間之無償行為；縱然上訴人2人間為有償行為，惟其
    以顯低於市價之金額進行交易，被上訴人丁○○亦應了解被
    上訴人戊○○之財務狀況及資金往來情況，上訴人自得依民
    法第244條第2、4項之規定訴請撤銷被上訴人間之債權及物
    權行為等語；惟為被上訴人所否認，並以上揭情詞置辯。說
    明如下：
  (一)按債務人所為之無償行為，有害及債權者，債權人得聲請法
    院撤銷之。債務人所為之有償行為，於行為時明知有損害於
    債權人之權利者，以受益人於受益時亦知其情事者為限，債
    權人得聲請法院撤銷之。債務人之行為非以財產為標的，或
    僅有害於以給付特定物為標的之債權者，不適用前2項之規
    定。債權人依第一項或第2項之規定聲請法院撤銷時，得並
    聲請命受益人或轉得人回復原狀。但轉得人於轉得時不知有
    撤銷原因者，不在此限。民法第244條定有明文。
  (二)上訴人主張被上訴人間為無償行為部分：
    1.按二親等以內親屬間財產之買賣，以贈與論，固為遺產及
      贈與稅法第5條第6款前段所規定。惟查，本件被上訴人丁○○固為被上訴人戊○○之弟，屬二等血親之姊弟關係，
      依上開遺產及贈與稅法之規定，於課稅上原則固應以贈與
      論（參照同條項但書）。然上開遺產及贈與稅法第5條視
      為贈與之規定，其立法目的，在於防止一定關係之親屬間
      ，逃漏稅捐，健全課稅之執行。則本於法律規定定義之相
      對性，難以遽此認定本件被上訴人間，即屬贈與關係。
    2.雖上訴人主張：被上訴人戊○○其後匯回丁○○寶華銀行
      帳戶之金額更高達1,129,906元，即便該55萬確為被上訴
      人丁○○提供，惟前後資金相抵後，本件買賣被上訴人戊○○並未受有對價等語。惟查，被上訴人2人係於94年5月
      9日買賣系爭不動產，且於94年5月6日曾以匯款人即被上
      訴人丁○○名義於寶華商業銀行民權分行以現金匯款55萬
      元至被上訴人戊○○設於台北富邦商業銀行北台中分行之
      帳戶內；而被上訴人戊○○係於96年10月8日至97年11月
      14日間共匯款（保險理賠金）1,129,906元至被上訴人丁○○寶華銀行帳戶等事實，前均已認定。可見被上訴人戊○○匯款予被上訴人丁○○之時點均係在被上訴人間買賣
      系爭不動產之後約2年5個月左右。不論被上訴人戊○○事
      後匯款予被上訴人丁○○之原因為何，均難遽以事後被上
      訴人戊○○匯款予被上訴人丁○○之金額與先前以被上訴
      人丁○○名義匯款予被上訴人戊○○之金額相互抵銷，而
      認被上訴人戊○○就本件買賣並未受有對價甚明。
    3.且依前開說明，被上訴人間就系爭不動產之買賣、付款及
      辦理過戶手續等過程，尚未違反一般情理，且上訴人迄未
      能舉證證明被上訴人間之買賣係雙方通謀而為虛偽之意思
      表示，故仍應認被上訴人間就系爭不動產之買賣為合法有
      效。準此，被上訴人間就移轉系爭不動產之原因關係既為
      買賣契約（有償），而非贈與（無償），則上訴人主張依
      民法第244條第1、4項之規定，請求撤銷被上訴人間之無
      償行為及塗銷所有權移轉登記，於法無據。
  (三)上訴人主張被上訴人間為有償行為部分：
    1.本件被上訴人間就移轉系爭不動產之原因關係應為買賣契
      約（有償），而非贈與（無償），前已敘明。揆諸上開民
      法第244條第2項規定，債務人（即被上訴人戊○○）為有
      償行為時，則債權人（即上訴人）行使撤銷權之要件，尚
      須「受益人（即被上訴人丁○○）於受益時亦明知有損害
      於債權人之權利」主觀要件之存在。是以，縱認被上訴人
      戊○○上開移轉登記系爭不動產行為有害及債權人即上訴
      人之債權，上訴人欲行使本件撤銷權，則須證明被上訴人
      丁○○對於被上訴人戊○○移轉系爭不動產之行為有害及
      債權乙節知情。
    2.再者，本件被上訴人戊○○係於94年11月10日始經台灣高
      雄地方法院判決被上訴人戊○○應給付上訴人上開金額之
      簽帳卡消費款，嗣於94年12月30日確定等情，已據上訴人
      自陳，並有上開宣示判決筆錄及確定證明書在卷可稽。惟
      查，被上訴人2人就系爭不動產係於94年5月9日簽訂買賣
      契約，並於94年6月6日辦理所有權移轉登記，顯係在上訴
      人取得上開確定判決之前約半年左右，則被上訴人丁○○
      於系爭不動產所有權移轉登記當時，如何知悉有害及上訴
      人之債權。況且被上訴人戊○○係於96年10月8日至97年
      11月14日間始匯款（保險理賠金）共1,129,906元至被上
      訴人丁○○寶華銀行帳戶，係在被上訴人間買賣系爭不動
      產之後約2年5個月左右，亦難認被上訴人丁○○於買受系
      爭不動產時，知悉被上訴人戊○○之財務狀況。是故，尚
      難認被上訴人丁○○對於移轉系爭不動產所有權登記之行
      為害及債權乙節，已為知情。準此，上訴人主張依民法第
      244條第2、4項之規定，請求撤銷被上訴人間之有償行為
      及塗銷所有權移轉登記，顯於法不合。
  (四)從而，上訴人於備位之訴，請求(1)被上訴人間就系爭不動產
    所為之買賣行為及所有權移轉登記行為應予撤銷；(2)被上訴
    人丁○○應將系爭不動產於94年6月6日以買賣為原因所為之
    所有權移轉登記塗銷，亦無理由。
三、綜上所述，上訴人於本院所追加先位之訴主張被上訴人間就
    系爭不動產之買賣應為通謀虛偽意思表示而無效，訴請(1)確
    認被上訴人間就系爭不動產之買賣行為及物權行為均不存在
    ；(2)被上訴人丁○○應將系爭不動產於94年6月6日以買賣為
    原因所為之所有權移轉登記塗銷，為無理由，應予駁回。至
    上訴人於備位之訴主張被上訴人間就系爭不動產之移轉原因
    事實為無償行為，依民法第244條第1、4項之規定，請求撤
    銷被上訴人間之無償行為及塗銷所有權移轉登記；復主張縱
    認被上訴人間就系爭不動產之移轉原因事實為有償行為，則
    依民法第244條第2、4項之規定，請求撤銷被上訴人間之有
    償行為及塗銷所有權移轉登記，亦無理由，應予駁回。原審
    此部分為上訴人敗訴之判決，核無不合。上訴意旨指摘原判
    決此部分不當，求予廢棄改判，為無理由，應予駁回。
四、本件事證已臻明確，兩造其餘攻擊防禦方法及所舉證據，經
    審酌結果，與本件判決結論均無影響，爰不一一論述，附此
    敘明。
五、據上論結，本件上訴及追加之訴均為無理由，依民事訴訟法
    第436條之1第3項、第449條第1項、第78條，判決如主文。
中    華    民    國    98    年    12    月    25    日
                  民事第三庭  審判長法  官  許秀芬
                                    法  官  林源森
                                    法  官  林慧貞
正本證明與原本無異。
本判決不得上訴。
中    華    民    國    98    年    12    月    25    日
                                    書記官


司法院資訊處製作；財團法人民間司法改革基金會備份。
